ACORDAO-COMPLETO-2478484

ACÓRDÃO 1530/2021 ATA 24/2021 - PLENÁRIO

VISTOS, relatados e discutidos estes autos em que se aprecia pedido de reexame interposto conjuntamente por Fernando Antônio Brito Fialho, Pedro Brito do Nascimento e Tiago Pereira Lima contra o Acórdão 1704/2018-TCU-Plenário, por meio do qual o Tribunal deliberou acerca de auditoria operacional sobre os principais gargalos para liberação de carga conteinerizada na importação nos portos marítimos da região Sudeste e, no que interessa aos recorrentes, aplicou-lhes multas individuais no valor de R$ 30.000,00, com fulcro no art. 58, inciso II, da Lei 8.443/1992,
ACORDAM os Ministros do Tribunal de Contas da União, reunidos em Sessão do Plenário, diante das razões expostas pelo Relator, com fundamento nos arts. 33 e 48 da Lei 8.443/1992, em:
9.1. conhecer e dar provimento ao pedido de reexame para tornar insubsistentes as multas aplicadas por meio do subitem 9.3 do Acórdão 1704/2018-TCU-Plenário;
9.2. dar ciência deste acórdão aos recorrentes.

Pedido de reexame interposto contra acórdão que condenou os recorrentes a pagamento de multa, em razão de irregularidades apuradas em auditoria que cuidou dos principais gargalos para liberação de carga conteinerizada na importação nos portos marítimos da região Sudeste.

Trata-se de pedido de reexame interposto conjuntamente pelos Srs. Fernando Antônio Brito Fialho, Pedro Brito do Nascimento e Tiago Pereira Lima, ex-diretores da Agência Nacional de Transportes Aquaviários (Antaq) , contra o Acórdão 1.704/2018-Plenário, mediante o qual os recorrentes foram individualmente sancionados com a multa prevista no art. 58, inciso II, da Lei 8.443/92, no montante de R$ 30.000,00.
O processo cuida, originalmente, de auditoria com o objetivo de verificar os principais entraves, denominados "gargalos", que impactam a eficiência dos portos brasileiros, com o intuito de identificar oportunidades de redução de tempo de liberação de carga conteinerizada na importação nos portos marítimos da região sudeste.
Para facilitar a compreensão das questões a serem tratadas, repriso três conceitos relevantes:
a. box rate (cesta de serviços) : no caso da importação, é o preço cobrado pelo serviço de movimentação das cargas entre o porão da embarcação e sua colocação na pilha do terminal portuário (caso o contrato não disponha de outra forma) , inclusive a desestiva, a movimentação em terra, o empilhamento e a vigilância. Seu valor é fixado de forma assimétrica, uma vez que os armadores possuem um maior poder de negociação;
b. terminal handling charge  (THC) : possui caráter ressarcitório e deve servir como contrapartida para a prestação de serviços não incluídos no box rate, tais como segregação e realização de procedimentos vinculados ao controle aduaneiro; e
c. terminal handling charge 2 (THC 2) : referente aos serviços de segregação e de entrega de contêineres (SSE) , correspondente ao preço cobrado pelos terminais portuários aos recintos alfandegados independentes, de zona primária ou secundária, para segregação e entrega das cargas nas operações de importação.
O ponto discutido em sede recursal diz respeito à análise da legalidade da cobrança do THC 2, referente aos SSE.
A sanção decorreu do entendimento de que tais responsáveis teriam infringido o disposto no art. 20, inciso II, da Lei 10.233/2001 e no art. 2º, inciso II, do Decreto 4.122/2002 ao editarem a Resolução Antaq 2.389/2012, pois, segundo consignado no voto condutor da decisão recorrida (peça 299) :
" (...) o tratamento dado pela norma ao assunto não buscou solucionar conflito histórico sobre a questão, esquivando-se de regular o mercado de concorrência nitidamente imperfeita, impedir infrações à ordem econômica e garantir a modicidade das tarifas, finalidades para as quais a agência deve legalmente orientar sua atuação".
Na ocasião, também foi determinado à Antaq que:
d. elabore e publique as composições de custo dos serviços prestados pelos terminais portuários com o objetivo de balizar o exame de pertinência da THC 2 e de ocorrência de abuso em sua cobrança; e
e. proceda à revisão da regulamentação concernente à cobrança do serviço de segregação e entrega de contêiner (SSE ou THC 2) , de modo a adequá-la ao novo arcabouço jurídico institucional estabelecido pela Lei 12.815/2013 e pela Lei 12.529/2011, com vistas a dar cumprimento a sua obrigação legal de harmonizar e arbitrar conflitos de interesse entre terminais portuários e recintos alfandegados independentes.
II
Em suas razões recursais, os responsáveis alegam que:
f. a rejeição das justificativas, com a consequente aplicação da penalidade, só seria possível no caso de configuração de dolo ou de erro grosseiro (art. 12 do Decreto 9.830/2019) , o que não se configurou na presente auditoria, pois atuaram no estrito cumprimento de suas atribuições legais, objetivando atender aos comandos da Lei 10.233/2001;
g. o Superior Tribunal de Justiça já reconheceu a legitimidade da cobrança na prestação do SSE, tendo em vista os custos admitidos pela Receita Federal do Brasil, Tribunal de Contas da União, Conselho Administrativo de Defesa Econômica (Cade) e Antaq;
h. não houve omissão na participação ativa para a resolução de conflitos, tendo sido atribuída pelas áreas técnicas da Antaq à autoridade portuária, desde a primeira versão da resolução, a competência legal para zelar pela concorrência local, conforme arts. 30 e 33 da Lei 8.630/1993;
i. o processo de aprovação da resolução passou por quatro versões, desde a minuta que foi levada a audiência pública até a que veio a ser aprovada pelo colegiado da Antaq;
j. a versão 4 da resolução reconheceu o serviço e os custos, estabelecendo mecanismos de preço-teto para SSE e a competência da autoridade portuária para defini-lo, caso houvesse necessidade. A resolução preencheu, então, "vazio regulatório" e adotou o controle por preço-teto em casos de abuso, com a intervenção na exata medida de forma a respeitar a realidade setorial voltada à "prática de preços livres";
k. na alteração da versão 3 para a 4 da resolução, não houve supressão do preço-teto, e sim o seu deslocamento para o parágrafo único do art. 9º, com a restrição de seu alcance, pois não é racional a imposição de limite máximo de preço para todo e qualquer serviço, por indução de ineficiências e custo regulatório alto. A expressão "quando for o caso" não é irregular, segundo a defesa, significaria que "sempre que for o caso" deverá haver a sua definição, atendendo a realidade heterogênea entre os diversos portos brasileiros;
	Proposta de norma após audiência
 (versão 3) 
	Proposta de norma atualizada após a audiência pública e aprovada pela Diretoria (versão correta republicada no dia 29/12/2012) 
 (Versão 4) 

	Art. 5° Os serviços não contemplados no Box Rate, quando demandados ou requisitados pelos clientes ou usuários do terminal sob a responsabilidade de operadores portuários, obedecerão as condições de prestação e remuneração livremente negociadas com o operador portuário ou divulgadas em tabelas de preços de serviços, observados os tetos de preços fixados pela Autoridade Portuária e as condições comerciais estipuladas no contrato de arrendamento. 
	Art. 5° Os serviços não contemplados no Box Rate, quando demandados ou requisitados pelos clientes ou usuários do terminal sob a responsabilidade de operadores portuários, obedecerão as condições de prestação e remuneração livremente negociadas com o operador portuário ou divulgadas em tabelas de preços de serviços, observados os tetos de preços fixados pela Autoridade Portuária e observadas as condições comerciais estipuladas no contrato de arrendamento. 

	Art. 9º Os serviços de recebimento ou de entrega de cargas para qualquer outro modal de transporte, tanto dentro quanto fora dos limites do terminal portuário, não fazem parte dos serviços remunerados pela Box Rate, nem daqueles cujas despesas são ressarcidas por meio de THC, salvo previsão contratual em sentido diverso.
	Art. 9º Os serviços de recebimento ou de entrega de cargas na importação para qualquer outro modal de transporte, tanto dentro quanto fora dos limites do terminal portuário, não fazem parte dos serviços remunerados pela Box Rate, nem daqueles cujas despesas são ressarcidas por meio de THC, salvo previsão contratual em sentido diverso.

	[INEXISTENTE]
	Parágrafo único - A Autoridade Portuária, quando for o caso, estabelecerá o preço máximo a ser cobrado por esses serviços.

l. ocorreu a prescrição da pretensão punitiva, por haver um período superior a 5 anos entre a data do ato (9/2/2012, referente à aprovação da resolução) e o ato inequívoco de apuração (determinado pela ministra relatora a quo em 27/6/2017) .
A Serur concluiu que:
m. em sede de análise de embargos de declaração, o voto condutor do acórdão destacou que a Resolução Antaq 2.389/2012, apesar de não ser ilegal, não permite que essa agência cumpra sua obrigação legal de minimizar as falhas de mercado decorrentes de concorrência imperfeita e de impedir a ocorrência de infrações da ordem econômica, pois não regulamenta o ponto conflituoso relacionado à cobrança da SSE, impedindo que a autoridade portuária fixe o teto de preço dos serviços não contemplados no box rate ou no THC e autorizando o estabelecimento do preço máximo a ser cobrado "quando for o caso";
n. houve falta de motivação para alterar a norma, entre a versão resultante do estudo após a audiência pública e aquela apreciada pela diretoria da agência. Destacou que o grupo de trabalho, responsável por avaliar as contribuições feitas em audiência pública, rejeitou expressamente as contribuições da Abratec referentes ao art. 5º da norma, nos seguintes termos: 
"A sugestão pode levar ao exercício de posição dominante. O objetivo da norma é estabelecer um valor máximo, na ausência de negociação entre as partes."
o. tanto nos enfrentamentos judiciais quanto em lides travadas na esfera administrativa, as soluções adentraram em análises de cláusulas contratuais do arrendamento relativas a cada um dos casos concretos, por vezes vedando a cobrança da THC 2 pelo terminal de contêineres, quando verificada cobrança abusiva, ou considerando a cobrança legal à luz da relação de arrendamento existente;
p. sobressaiu, em todos estes conflitos, muitas vezes de forma explícita, a necessidade inadiável de um arcabouço legal que estabelecesse os valores máximos para coibir o desequilíbrio concorrencial inerente à relação de mercado na qual os operadores portuários detêm posição desproporcional de força frente aos recintos alfandegados independentes; e
q. não se operou a prescrição da pretensão punitiva, considerando o prazo decenal atualmente utilizado pelo Tribunal. A publicação da resolução no DOU ocorreu em 22/2/2012 e as audiências dos recorrentes foram determinadas por meio de despacho da ministra relatora a quo em 27/6/2017, momento em que houve a interrupção do prazo prescricional. 
Desse modo, a Serur alvitrou proposta de encaminhamento no sentido de conhecer do recurso e, no mérito, negar a ele provimento.
Ato contínuo, os recorrentes apresentaram memoriais destacando falhas na instrução de mérito da Serur, sobretudo incompletude e inconsistência na análise.
Os recorrentes alegaram nos memoriais que:
r. a redação dada aos arts. 5º e 9º da Resolução 2.389/2012, em sua versão original aprovada pela diretoria da agência reguladora, preservaria as competências das autoridades portuárias, ao mesmo tempo que solucionaria o conflito acerca do único serviço que poderia ter relevância concorrencial entre os recintos secos e molhados, o qual corresponderia ao serviço de segregação e de entrega (SSE) de contêineres;
s. seriam as autoridades portuárias locais as detentoras de competência material e jurídica para aplicar preço-teto, medida que não seria necessária em todas as ocasiões e que deveria incidir somente sobre o SSE, e não sobre centenas de serviços não contemplados na definição de box rate;
t. a autoridade portuária que detinha conhecimento dos custos, meios e dados necessários para a avaliação do preço do serviço;
u. a própria Lei de Portos da época determinava a competência legal para a autoridade portuária zelar pela concorrência, fixar os valores e arrecadar a tarifa portuária e estimular a competitividade (arts. 30, § 1º, IV e XIII, e 33, § 1º, IV, da Lei 8.630/1993) ;
v. esse modelo apenas deixou de existir com a reforma legal trazida pela Lei 12.815/2013 ("nova Lei dos Portos") , que centralizou na Antaq atribuições antes exercidas na "ponta" pelas autoridades portuárias. Por essa razão, a Resolução 34/2019 atribui a missão de fixar o preço-teto, quando for o caso, à Antaq, e não mais às autoridades portuárias; e
w. a partir desse raciocínio, estariam corretas a ausência de previsão de estabelecimento de preço-teto na redação do art. 5º e a sua estipulação no parágrafo único do art. 9º, quando fosse o caso (em vez de preço-teto obrigatório, poderia haver um limite máximo justificado, a depender das circunstâncias) .
Em seguida, o Ministro Bruno Dantas emitiu despacho reconhecendo a complexidade do caso e solicitando o pronunciamento do MPTCU sobre a instrução da Serur e sobre os memoriais juntados pelos recorrentes após a referida instrução, sobretudo no que concerne à competência da autoridade portuária e à relevância concorrencial do serviço de segregação e de entrega (SSE) .
O representante do MPTCU, subprocurador-geral Paulo Bugarin, anuiu à proposta da Serur no sentido de negar provimento ao recurso e destacou que os elementos recursais tratados na instrução de mérito foram apropriadamente examinados pela unidade técnica.
De modo mais detalhado, o MPTCU entendeu que:
x. a competência das autoridades portuárias para o estabelecimento de tetos de preços não foi impugnada neste processo de controle externo. Ao contrário, questionou-se a exclusão da norma desse único instrumento regulatório, proposto pela área técnica da Antaq como forma de mitigar a falha de mercado consubstanciada pela posição dominante do terminal portuário frente aos recintos alfandegados independentes;
y. a previsão do instrumento, no parágrafo único do art. 9º, somente como uma faculdade da autoridade portuária, foi percebida pelo TCU como insuficiente e absolutamente ineficaz para a solução do conflito relativo à cobrança da THC 2. Tal percepção não adveio somente de um exercício de raciocínio abstrato, mas da observação da realidade do setor regulado antes e depois da publicação da norma regulatória;
z. os elementos presentes nos autos permitem identificar que o conflito acerca da pertinência da THC 2 remonta há pelo menos o ano de 2002. Ou seja, ao decidir, em 2012, manter ao arbítrio das autoridades portuárias a avaliação quanto à necessidade de imposição de preço-teto para os serviços de segregação e entrega de contêineres, a diretoria da Antaq simplesmente manteve intocada uma situação já extremamente conflituosa há pelo menos uma década;
aa. a abstenção de indicar diretrizes para a determinação do valor máximo, assim como a ausência de estabelecimento de orientações e responsabilidades atribuíveis no âmbito das autoridades portuárias, caracterizou a total renúncia da Antaq em cumprir seu papel de agência reguladora;
ab. o entendimento do TCU não foi de impor que a agência reguladora passasse a definir preços máximos para o serviço de segregação e de entrega como única solução possível. A regulação do mercado é função da agência, porém o Tribunal verificou ineficácia da posição de desregulamentação assumida pelos ex-diretores, omitindo-se em cumprir o imperativo legal da Antaq, previsto nos dispositivos que fundamentaram a aplicação da multa, de que deve a agência dirimir os conflitos entre agentes setoriais e solucionar falhas de mercado; e
ac. os serviços de segregação e de entrega de contêineres, os quais constituem o objeto de discussão nestes autos, são indubitavelmente relevantes para o pleno exercício da concorrência no setor regulado.
III
Rememoro que a questão da aplicação de multa aos ex-diretores da Antaq foi apreciada pelo Plenário desta Corte na sessão de 25/7/2018.
Na ocasião, a Ministra Ana Arraes proferiu louvável e extenso voto detalhando as constatações da auditoria e considerando a resolução legal. Entretanto, destacou pontos de ineficácia que a levaram a propor determinações à Antaq - com o intuito de aprimorar as normas existentes e os procedimentos adotados pela agência reguladora - e aplicação de multa aos ex-diretores da entidade.
No meu voto revisor, salientei que o Tribunal de Contas da União exerce duas modalidades de controle, que possuem objetivos, regras e consequências distintos, quais sejam: os controles objetivo e subjetivo. Por meio da primeira modalidade, avalia-se a regularidade de atos, contratos e normas e, caso seja necessário, determina-se a adoção das providências corretivas cabíveis. Já a segunda está vocacionada para aferir a conduta dos gestores de recursos públicos e, na hipótese de ser constatada a prática de alguma irregularidade, aplicar as sanções cabíveis.
Essas duas modalidades são independentes, o que implica dizer que, em certas situações, um determinado ato, contrato ou norma que carece de aperfeiçoamentos ou, até mesmo, apresenta vícios, pode não ensejar a responsabilização dos agentes públicos envolvidos.
No caso em apreço, manifestei, de pronto, minha concordância com as determinações propostas pela Ministra Ana Arraes em sede de controle objetivo, que visaram à adoção de medidas corretivas. Contudo, ressaltei que a responsabilização de gestores de agência reguladora deveria ser analisada com bastante cautela no âmbito de um controle subjetivo. Na ocasião, trouxe ao Plenário, de modo exemplificativo, casos em que o Tribunal identificou irregularidades graves praticadas por agências reguladoras que ensejaram apenas determinações, deixando-se de penalizar os gestores:
ad. Acórdão nº 1.452/2018 - Plenário, relatado pelo Ministro Walton Alencar Rodrigues, por meio do qual foram exaradas várias determinações corretivas para elidir as irregularidades detectadas nas obras da Nova Subida da Serra de Petrópolis (RJ) - rodovia BR 040, no trecho Juiz de Fora (MG) - Rio de Janeiro (RJ) . Naquela oportunidade, apesar de terem sido identificados problemas graves, que ensejaram a classificação como IGP, os responsáveis pela ANTT não foram punidos; e
ae. Acórdão nº 1.756/2004 - Plenário, no qual atuei como revisor. Ao analisar o processo de revisão tarifária da então Eletropaulo realizada em 2003, esta Corte de Contas constatou inconsistências metodológicas relativas ao fator X e verificou que havia sido desconsiderado o benefício fiscal decorrente da distribuição de juros sobre o capital próprio. Em virtude dessas falhas, houve a fixação de reposicionamento tarifário acima do devido. Nesse contexto, o TCU determinou a adoção das medidas corretivas cabíveis, mas, apesar da significativa materialidade dessas ocorrências, não puniu os responsáveis.
Ademais, ainda em meu voto revisor, destaquei pontos que mereceriam ser aprofundados por meio de diligências antes da emissão de um juízo de valor sobre a conduta dos ora recorrentes, adiando, por consequência, a possível aplicação de multas. As diligências seriam justificadas, a meu ver, em razão de possíveis condutas omissivas dos ex-diretores até mais graves, referentes a: 
af. não elaboração de uma resolução dispondo sobre a solução dos conflitos verificados entre arrendatários e armazéns alfandegados independentes concernentes à cobrança do THC 2 (apesar de ser um conflito mais antigo, ao menos desde 2002, somente em 2012 foi editada resolução sobre a matéria) ; e
ag. não edição de uma norma visando adequar a Resolução nº 2.389/2012 ao novo marco legal decorrente da promulgação da Lei 12.815/2013 (nova lei dos portos) .
Após discussão na sessão de julgamento, a Ministra Ana Arraes acolheu parte das sugestões trazidas por mim e pelo Ministro Walton Alencar, mas manteve o posicionamento pela manutenção das multas em razão da gravidade das condutas detectadas naquela oportunidade, sem prejuízo de acolher a sugestão relativa à realização de novas diligências.
Ao final, naquele momento, elaborei voto complementar expressando minha concordância com a nova proposta trazida pela relatora, a qual foi encampada por unanimidade pelo Plenário.
Acrescento que, recentemente, mediante o Acórdão 1.083/2021-Plenário (TC 006.566/2019-7) , de relatoria do Ministro Jorge Oliveira, este Tribunal dispensou a promoção de audiência aos ex-diretores em relação às possíveis condutas omissivas que mencionei acima, por considerar que não restaram caracterizadas irregularidades que justificassem suas responsabilizações.
Feita essa breve contextualização, passo a examinar as razões recursais.
IV
Inicialmente, verifico que o recurso preenche os requisitos de admissibilidade previstos nos arts. 32, I, e 33 da Lei 8.443/1992, razão pela qual posiciono-me pelo seu conhecimento.
Quanto ao mérito, louvo o voto do eminente Ministro Bruno Dantas, o qual acompanho integralmente, sem prejuízo de tecer os seguintes comentários adicionais, os quais são convergentes com o posicionamento exposto pelo relator ad quem.
Ao analisar detidamente os documentos juntados pelos recorrentes, amplia em mim a preocupação que externei à época da deliberação originária.
A competência do TCU para fiscalizar as atividades-fim das agências reguladoras caracteriza-se como controle de segunda ordem, cabendo respeitar a discricionariedade das agências quanto à escolha da estratégia e das metodologias utilizadas para o alcance dos objetivos delineados. 
Logicamente que isso não impede que este Tribunal determine a adoção de medidas corretivas a ato praticado na esfera discricionária dessas entidades, quando houver violação ao ordenamento jurídico, do qual fazem parte os princípios da competência, finalidade, forma, economicidade e modicidade tarifária.
No caso em apreço, houve a constatação de que a resolução foi ineficiente para solucionar à problemática relacionada ao THC 2, em violação ao dever da agência reguladora previsto no ordenamento jurídico de minimizar as falhas de mercado decorrentes de concorrência imperfeita e de impedir a ocorrência de infrações da ordem econômica. Em relação a isso, entendo que as determinações já expedidas para a adoção de medidas corretivas são suficientes para dar tratamento à questão. 
No tocante à responsabilização dos ex-diretores da agência, divirjo, com as vênias de estilo, dos pareceres antecedentes da Serur e do MPTCU, pelos motivos que passo a expor.
Primeiramente, importa salientar a complexidade do atual modelo portuário, o qual prevê uma combinação de tarifas e preços públicos, além da participação de múltiplos agentes, dentre os quais destaco os seguintes: poder concedente, Antaq, autoridades portuárias, arrendatários, armadores, importadores/exportadores e armazéns alfandegados independentes.
Nessas circunstâncias, torna-se ainda mais complexa a tarefa de, no momento da elaboração de um ato regulamentador sobre questão polêmica e conflituosa, antever, com grau de precisão razoável, a sua eficiência e os seus impactos no futuro.
Especificamente em relação à elaboração da Resolução Antaq 2.389/2012, apesar das falhas identificadas que deram ensejo às determinações, verifico que a agência buscou avanços no sentido de:
ah. pacificar a questão controversa da regularidade de cobrança do THC 2 ao estabelecer que o serviço de entrega de cargas na importação não faz parte dos serviços remunerados pela box rate, nem daqueles cujas despesas são ressarcidas por meio do THC, salvo previsão contratual em sentido diverso (art. 9º da resolução) ;
ai. trazer uma maior transparência na cobrança do THC 2 o que, na visão dos recorrentes exposta em sua defesa, solucionaria um problema de assimetria de informação e permitiria que o próprio mercado definisse o preço pela prática concorrencial, sobretudo considerando a liberdade negocial do importador;
aj. preservar a competência da autoridade portuária para, em casos de conflitos, arbitrar o preço dos serviços que não estiverem contemplados no box rate, nem previstos em contratos (art. 5º, § 1º, da resolução) ; e
ak. registrar a competência da autoridade portuária para, quando for o caso, estabelecer o preço máximo a ser cobrado por serviços de entrega de cargas na importação (art. 9º, parágrafo único, da resolução) .
Cabe ainda ressaltar que, de acordo com os documentos acostados pelos responsáveis, os estudos iniciais que conduziram à resolução tinham como diretriz principal trazer transparência às rubricas, e não estabelecer preço-teto (peça 423, p. 4) .
Nesse sentido, entendo que a complexidade do modelo e os avanços perseguidos com o ato normativo devem servir para atenuar a gravidade da conduta dos agentes. Consequentemente, ao meu sentir, não há dolo ou erro grosseiro evidenciado que justifique a manutenção de multas aos recorrentes. 
Ademais, considerando que os ex-diretores foram responsabilizados por elaboração de ato normativo ineficiente e que é importante preservar a discricionariedade das agências, em que até mesmo não regular determinada matéria pode ser visto como uma opção regulatória, penso que a manutenção das multas aos ora recorrentes pode não dar a sinalização adequada aos reguladores para casos futuros, especialmente por se tratar de elaboração de ato regulatório e em função do caráter pedagógico e preventivo dessa espécie de sanção.
Isso porque um sinal inadequado poderá incentivar o regulador a deixar de elaborar um ato normativo sob sua discricionariedade regulatória por receio de receber penalidade deste Tribunal, sendo que condutas omissivas no sentido de deixar de regular determinada matéria por longo período podem ser muito mais graves e prejudiciais para a sociedade, conforme ressaltei no meu voto revisor da deliberação originária.
Ante o exposto, acompanhando integralmente o louvável voto do eminente Ministro Bruno Dantas, manifesto-me por que o Tribunal conheça do presente recurso e, no mérito, dê a ele provimento, para tornar insubsistentes as multas aplicadas aos recorrentes por meio do subitem 9.3 do Acórdão 1.704/2018-Plenário.
TCU, Sala das Sessões, em 30 de junho de 2021.
BENJAMIN ZYMLER
Ministro

Agência Nacional de Transportes Aquaviários; Autoridade Portuária de Santos S.A; Companhia Docas do Espírito Santo; Companhia Docas do Rio de Janeiro.

3. Responsáveis/Recorrentes:
3.1. Responsáveis: Angelino Caputo e Oliveira (XXX.437.591-XX); Clovis Lascosque (XXX.761.807-XX); Fernando Antônio Brito Fialho (XXX.178.143-XX); Helio Szmajser (XXX.615.367-XX); Pedro Brito do Nascimento (XXX.166.453-XX); Tiago Pereira Lima (XXX.663.041-XX)
3.2. Recorrentes: Pedro Brito do Nascimento (XXX.166.453-XX); Fernando Antônio Brito Fialho (XXX.178.143-XX); Tiago Pereira Lima (XXX.663.041-XX).

13.1. Ministros presentes: Ana Arraes (Presidente), Walton Alencar Rodrigues, Benjamin Zymler, Raimundo Carreiro, Bruno Dantas (Relator), Vital do Rêgo e Jorge Oliveira.
13.2. Ministros-Substitutos presentes: Augusto Sherman Cavalcanti, Marcos Bemquerer Costa e Weder de Oliveira.

BRUNO DANTAS

Ministra Ana Arraes.

Trata-se de pedido de reexame interposto conjuntamente por Fernando Antônio Brito Fialho, Pedro Brito do Nascimento e Tiago Pereira Lima (peças 395-396) contra o Acórdão 1704/2018-TCU-Plenário, por meio do qual o Tribunal deliberou acerca de auditoria operacional sobre os principais gargalos para liberação de carga conteinerizada na importação nos portos marítimos da região Sudeste e, no que interessa aos recorrentes, aplicou-lhes multas individuais no valor de R$ 30.000,00, com fulcro no art. 58, inciso II, da Lei 8.443/1992.
2.	A deliberação recorrida, relatada pela Ministra Ana Arraes, apresentou o seguinte teor, no que interessa aos recorrentes:
"9.2. rejeitar as justificativas de Fernando Antônio Brito Fialho, Pedro Brito do Nascimento e Tiago Pereira Lima; 
9.3. aplicar-lhes multas individuais de R$ 30.000,00 (trinta mil reais) , a serem recolhidas aos cofres do Tesouro Nacional, com incidência de encargos legais calculados da data deste acórdão até a data do pagamento, se este for efetuado após o vencimento do prazo abaixo estipulado; 
9.4. fixar prazo de 15 (quinze) dias, a contar das notificações, para comprovação, perante o Tribunal, do recolhimento das dívidas acima imputadas; 
9.5. autorizar a cobrança judicial das dívidas, caso não atendidas as notificações;
9.6. determinar à Antaq que proceda, expirado o prazo fixado neste acórdão, ao desconto integral ou parcelado das dívidas na remuneração dos responsáveis, observado o percentual mínimo estabelecido no art. 46 da Lei 8.112/1990; 
9.7. autorizar o pagamento das dívidas em até 36 (trinta e seis) parcelas mensais consecutivas, caso venha a ser solicitado pelos responsáveis antes do envio do processo para cobrança judicial; 
9.8. fixar o vencimento da primeira parcela em 15 (quinze) dias, a contar do recebimento das notificações, e o das demais a cada 30 (trinta) dias, com incidência dos encargos legais sobre o valor de cada parcela; 
9.9. alertar aos responsáveis que a inadimplência de qualquer parcela acarretará vencimento antecipado do saldo devedor;"
3. 	Admitido o processamento do recurso, porquanto preenchidos os requisitos previstos no art. 48 da Lei 8.443/1992, conferi efeito suspensivo aos itens 9.2, 9.3, 9.4, 9.5 e 9.6 do acórdão recorrido em relação aos recorrentes (peça 400) .
4. 	Instruído o presente feito, faço reproduzir, com os ajustes que julgo pertinentes, mantidos os destaques do original, o exame técnico e o encaminhamento oferecidos pela Secretaria de Recursos deste Tribunal (peça 409) , que contou com a anuência do corpo diretivo da unidade (peças 410 e 411) :
"INTRODUÇÃO
1. Trata-se de pedido de reexame interposto por Fernando Antônio Brito Fialho, Pedro Brito do Nascimento e Tiago Pereira Lima (R001-peças 395-396) , por meio do qual se insurgem contra o Acórdão 1704/2018-TCU-Plenário, prolatado na sessão de julgamento do dia 25/7/2018-Ordinária e inserto na Ata 28/2018-TCU-Plenário (peça 295) , rel. Ministra Ana Arraes e rev. Ministro Benjamin Zymler.
1.1. A deliberação recorrida apresenta o seguinte teor:
'VISTA, relatada e discutida esta auditoria acerca dos principais gargalos para liberação de carga conteinerizada na importação nos portos marítimos da região Sudeste. 
ACORDAM os ministros do Tribunal de Contas da União, reunidos em sessão do Plenário, ante as razões expostas pela relatora e com fundamento nos arts. 71, inciso IV, da Constituição Federal, 1º, inciso II, 43, inciso II, e 58 da Lei 8.443/1992 c/c os arts.  250, incisos II e IV e § 2º, e 268 do Regimento Interno, em:
9.1. determinar à Agência Nacional de Transportes Aquaviários - Antaq que:
9.1.1. elabore e publique as composições de custo dos serviços prestados pelos terminais portuários com o objetivo de balizar o exame de pertinência da THC 2 e de ocorrência de abuso em sua cobrança;
9.1.2. proceda à revisão da regulamentação concernente à cobrança do serviço de segregação e entrega de contêiner (SSE ou THC 2) , de modo a adequá-la ao novo arcabouço jurídico-institucional estabelecido pela Lei 12.815/2013 e pela Lei 12.529/2011, com vistas a dar cumprimento a sua obrigação legal de harmonizar e arbitrar conflitos de interesse entre terminais portuários e recintos alfandegados independentes, em obediência ao art. 20, inciso II, art. 27, incisos II e IV, da Lei 10.233/2001 e ao art. 2º, inciso II, do Decreto 4.122/2002;
9.1.3. no prazo de 30 (trinta) dias, remeta a este Tribunal plano de ação com cronograma de adoção das medidas necessárias ao atendimento da determinação prolatada nos subitens 9.1.1 e 9.1.2 desta deliberação, com designação dos responsáveis pelas medidas (nomes, números de CPF e cargos) e prazo para implementação das ações.
9.2. rejeitar as justificativas de Fernando Antônio Brito Fialho, Pedro Brito do Nascimento e Tiago Pereira Lima;
9.3. aplicar-lhes multas individuais de R$ 30.000,00 (trinta mil reais) , a serem recolhidas aos cofres do Tesouro Nacional, com incidência de encargos legais calculados da data deste acórdão até a data do pagamento, se este for efetuado após o vencimento do prazo abaixo estipulado; 
9.4. fixar prazo de 15 (quinze) dias, a contar das notificações, para comprovação, perante o Tribunal, do recolhimento das dívidas acima imputadas;
9.5. autorizar a cobrança judicial das dívidas, caso não atendidas as notificações;
9.6. determinar à Antaq que proceda, expirado o prazo fixado neste acórdão, ao desconto integral ou parcelado das dívidas na remuneração dos responsáveis, observado o percentual mínimo estabelecido no art. 46 da Lei 8.112/1990; 
9.7. autorizar o pagamento das dívidas em até 36 (trinta e seis) parcelas mensais consecutivas, caso venha a ser solicitado pelos responsáveis antes do envio do processo para cobrança judicial;
9.8. fixar o vencimento da primeira parcela em 15 (quinze) dias, a contar do recebimento das notificações, e o das demais a cada 30 (trinta) dias, com incidência dos encargos legais sobre o valor de cada parcela; 
9.9. alertar aos responsáveis que a inadimplência de qualquer parcela acarretará vencimento antecipado do saldo devedor;
9.10. determinar o retorno destes autos à Secretaria de Fiscalização de Infraestrutura Portuária, Hídrica e Ferroviária - SeinfraHidroFerrovia, para que essa unidade técnica:
9.10.1. analise os indícios de condutas omissivas tratados nos parágrafos 26 a 36 do voto revisor e, após a conclusão dessa análise e a realização das audiências que porventura forem necessárias, elabore proposta de mérito sobre a eventual responsabilidade dos ex-gestores da Antaq que supostamente praticaram as referidas condutas;
9.10.2. monitorar se as determinações contidas nos subitens 9.1.1 a 9.1.3 deste voto estão sendo cumpridas, bem como se a audiência pública para alteração da Resolução 2.389/2012, conforme publicação no Diário Oficial da União de 17/5/2018, contemplou as questões suscitadas nestes autos e se as decisões tomadas na revisão da resolução foram fundamentadas em pareceres técnicos e jurídicos orientados a minimizar falhas de mercado, representando a este Tribunal caso verifique irregularidades na atuação da Antaq;
9.11.  dar ciência desta deliberação aos responsáveis, à Agência Nacional de Transportes Aquaviários - Antaq, ao Conselho Administrativo de Defesa Econômica - Cade e à Comissão de Viação e Transporte da Câmara dos Deputados; (ênfase acrescida) '
HISTÓRICO 
2. Trata-se de auditoria operacional que teve como objetivo verificar os principais entraves, denominados 'gargalos', que impactam a eficiência dos portos brasileiros, com o intuito de identificar oportunidades de redução de tempo de liberação de carga conteinerizada na importação nos portos marítimos da região Sudeste.
2.1. A fiscalização foi coordenada pela Secretaria de Fiscalização de Infraestrutura Portuária e Ferroviária (SeinfraPortoFerrovia) com a participação da Secretaria de Controle Externo no Estado de São Paulo.
2.2. A presente auditoria veio a complementar outros trabalhos de igual relevância já realizados no TCU, por meio dos quais foi possível identificar falhas e fragilidades no sistema portuário brasileiro e contribuir com propostas corretivas e de aprimoramento para as questões encontradas. 
2.3. Em especial, por sua correlação com o presente processo citam-se: i) TCs 004.662/2014-8 e Processo 028.834/2010-0, que trataram de questões atinentes aos preços e tarifas cobrados nas operações portuárias, abordando especificamente aspectos relativos ao THC (Terminal Handling Charge) , à modicidade tarifária e à metodologia de cálculo de preços máximos que podem ser cobrados dos usuários; ii)  TC Processo 024.768/2017-0, que tratou de auditoria operacional com o intuito de identificar oportunidades de redução de tempo de liberação de cargas e de custo para o usuário; e iii) TC Processo 030.098/2017-3, acerca da legalidade dos dispositivos instituídos por meio do Decreto 9.048/2017 (Acórdão 1446/2018-TCU-Plenário, Relator Ministro Bruno Dantas) .
2.4. No processo apartado TC Processo 008.930/2016-3, discutiu-se os pontos incontroversos dessa auditoria operacional, a saber: transferência de contêineres para recintos alfandegados fora da zona primária dos portos por meio de Declaração de Trânsito Aduaneiro-DTA e processo de inspeção de embalagens e suportes de madeira, a cargo do Sistema de Vigilância Agropecuária Internacional do Ministério da Agricultura, Pecuária e Abastecimento-Vigiagro/Mapa.
2.5. Nos presentes autos, restou a análise da legalidade da cobrança do Terminal Handling Charge 2 - THC 2, referente aos serviços de segregação e de entrega de contêineres - SSE, qual seja o preço cobrado pelos terminais portuários aos recintos alfandegados independentes, de zona primária ou secundária, para segregação e entrega das cargas nas operações de importação.
2.6. Acerca da cobrança do THC 2, a auditoria constatou, a partir do exame das tabelas públicas de preços praticadas pelos terminais portuários (peça 51) , que:
i) a THC 2 é cobrada em todos os terminais portuários de contêineres que operam nos portos de Santos, Rio de Janeiro e Vitória;
 (ii) os preços cobrados pelos terminais molhados não vêm com o nome de THC 2 nas tabelas publicadas. De modo geral, são denominadas taxas ou tarifas de liberação ou entrega de contêineres para trânsito aduaneiro. Quando destinados à zona secundária, referem-se à liberação para DTA ou DTA-pátio. Quando são destinados a recintos alfandegados independentes de zona primária, são cobradas como liberação de cargas para Despacho de Trânsito de Contêiner (DTC) , nos casos dos portos de Vitória e Rio de Janeiro. Já em Santos, a cobrança é imputada a título de liberação de contêiner para Declaração de Transferência Eletrônica (DTE) ;
 (iii) em Santos, para liberar um contêiner por DTE, os terminais cobram do usuário em torno de R$ 130,00. Já para liberar um contêiner por DTA, quando o contêiner vai para fora da área do porto, as tabelas variam entre R$ 448,00 e R$ 1.777,54;
 (iv) no porto de Santos, os valores cobrados pela liberação de carga para recintos alfandegados de zona secundária (DTA e DTA-pátio) chegam a representar quase dez vezes os valores cobrados para liberação, via DTE, para os recintos situados dentro da jurisdição da alfândega de Santos. Esses valores impactam diretamente os custos de importação dos usuários que decidem enviar seus contêineres para nacionalização em qualquer outro terminal. (ênfases acrescidas) 
2.7. A Marimex Despachos, Transportes e Serviços Ltda. apresentou agravo, para solicitar sua habilitação como interessada nos autos (R001-peça 120) , o qual foi conhecido e indeferido, enquanto a Associação de Terminais Portuários Privados - ATP formulou o pedido de ingresso como interessada ou amicus curiae (peça 119) , o que foi negado como interessada e admitido como amicus curiae, por meio do Acórdão 1659/2016-TCU-Plenário, rel. Ministra Ana Arraes (peça 128) .
2.8. A Relatora a quo, Exma. Ministra Ana Arraes, alvitrou, após minuciosa análise (peça 299) , acolher o encaminhamento sugerido nos autos, no sentido de prolatar as determinações constantes dos subitens do item 9.1 do Acórdão recorrido à Agência Nacional de Transportes Aquaviários - Antaq, bem como, pela aplicação de multas aos ex-diretores da Antaq, ora recorrentes, após ter rejeitado as justificativas apresentadas, por ter formado juízo de valor no sentido de que o tratamento dado pela norma ao assunto se afastou das finalidades da Agência, ao deixar de solucionar o conflito histórico sobre a questão, esquivando-se de regular o mercado de concorrência nitidamente imperfeita, impedir que ocorram infrações à ordem econômica e garantir a modicidade das tarifas. 
2.9. Por outro lado, afastou a ponderação, suscitada pela auditoria, de ilegalidade da Resolução 2.389/2012.
2.10. O Ministro Benjamin Zymler proferiu Voto Revisor (peça 296) e apresentou seu posicionamento anuindo com as determinações propostas pela Ministra Ana Arraes, com o fito de aprimorar as normas existentes e os procedimentos adotados pela agência reguladora, pontuando, no entanto, pela realização de diligência antes da emissão de um juízo de valor sobre a conduta dos ora recorrentes, adiando, por consequência, a possível aplicação de multas.
2.11. Em complemento, a Relatora a quo enriqueceu a discussão por meio de Voto Complementar (peça 298) e reafirmou seu posicionamento pela manutenção da proposta da aplicação da multa, por considerar graves e passíveis de responsabilização as condutas dos ex-dirigentes da Antaq, sem prejuízo de acolher a proposta do Revisor pela realização de novas diligências.
2.12. Após os debates institucionais, o Ministro-Revisor, em Voto complementar, expressou sua concordância com a proposta de aplicação das multas individuais aos responsáveis prevista no art. 58, inciso II da Lei 8.443/1992 (peça 297) . Referida proposta foi encampada por unanimidade pelo Pleno desta Corte de Contas (peça 295) .
2.13. Inconformados, Fernando Antônio Brito Fialho, Pedro Brito do Nascimento e Tiago Pereira Lima, ora recorrentes, opuseram embargos de declaração (R002-peça 358) , os quais foram conhecidos e rejeitados, por meio do Acórdão 1540/2019-TCU-Plenário, rel. Ministra Ana Arraes (peça 373) .
2.14. Irresignados com o julgamento, os diretores interpuseram o presente pedido de reexame, que se fundamenta nos fatos que, adiante, passar-se-á a relatar.
EXAME DE ADMISSIBILIDADE 
3. Reitera-se o exame preliminar de admissibilidade efetuado por esta Secretaria (peça 397) , ratificado pelo Exmo. Ministro Bruno Dantas (peça 400) , que concluiu pelo conhecimento do pedido de reexame, nos termos do art. 48 da Lei 8.443/1992, c/c os art. 285 e 286, parágrafo único, do RI/TCU, suspendendo os efeitos dos itens 9.2, 9.3, 9.4, 9.5 e 9.6 do Acórdão recorrido.
EXAME DE MÉRITO
4. Delimitação
4.1. Constitui objeto do presente recurso definir se:
a) os gestores atuaram de forma escorreita no âmbito de suas funções;
b) houve prescrição da pretensão punitiva. 
5. Da atuação escorreita dos gestores no âmbito de suas funções.
5.1. Contestam a aplicação da multa e solicitam seu afastamento, com base nos seguintes argumentos (peça 395, p. 7-30 e 43-84) e documentos (peça 396) :
a) alegam que a rejeição das justificativas, com a consequente aplicação da penalidade, só seria possível no caso de configuração de dolo ou de erro grosseiro (art. 12 do Decreto 9.830/2019) , o que não se configurou na presente auditoria, pois atuaram no estrito cumprimento de suas atribuições legais, objetivando atender aos comandos da Lei 10.233/2001. Acrescentam que a Resolução editada foi considerada legal pelo TCU;
b) defendem que o Superior Tribunal de Justiça já reconheceu a legitimidade da cobrança na prestação do SSE, tendo em vista os custos admitidos pela Receita Federal do Brasil, TCU, CADE e Antaq;
c) altercam que a escolha regulatória tomada pelos recorrentes foi hígida e adequada, com ampla participação da sociedade e estudos técnicos;
d) obtemperam que não é possível configurar o 'nexo causal entre a edição da norma com sua suposta ineficácia que, em verdade, está lastreada na inconformidade de agentes privados em busca de interesses comerciais próprios';
e) objetam que a versão 4 da Resolução, cuja Minuta aprovada foi publicada em diário oficial, após estudos promovidos pelas áreas técnicas, reconheceu o serviço e os custos, estabelecendo mecanismos de preço-teto para SSE e a competência da autoridade portuária. A Resolução preencheu, então, 'vazio regulatório' e adotou o controle por preço-teto em casos de abuso, com a intervenção na exata medida de forma a respeitar a realidade setorial voltada à 'prática de preços livres';
f) contestam a afirmação de que teria havido captura da Agência, pois não há irregularidade ao se acatar motivadamente contribuição, independentemente, de quem seja o agente. Informam que o art. 5º não pode ser lido isoladamente e que a 'norma final é significativamente destoante da proposta pela' Associação Brasileira dos Terminais de Contêineres de Uso Público - Abratec, o que se verifica pela simples leitura do art. 9º, comparam ambos os textos destes artigos;
g) informam que a republicação da Resolução se deu por incorreção, ao ser constatado erro material, tendo em vista a publicação equivocada da versão 2 da Resolução em 2/2/2012;
h) colocam que, quando da alteração da versão 3 para a 4, não houve supressão do preço teto, mas o deslocamento para o parágrafo único do art. 9º, com a restrição de seu alcance, pois não é racional a imposição de preço-teto para todo e qualquer serviço, por indução de ineficiências e custo regulatório alto. A expressão 'quando for o caso' não é irregular, segundo a defesa, significaria que 'sempre que for o caso' deverá haver definição de preço teto, atendendo a realidade heterogênea entre os diversos portos brasileiros;
i) reafirmam que não houve omissão na participação ativa para a resolução de conflitos, tendo sido atribuída pelas áreas técnicas da Antaq à autoridade portuária, desde a primeira versão da resolução, a competência legal para zelar pela concorrência local, conforme arts. 30 e 33 da Lei 8.630/1993;
j) ponderam que buscaram, com a edição da Resolução 2.389/2012, tratar de obrigação de meio e não de resultado, estabelecendo as regras do jogo, capazes de estabilizar as expectativas em 'um dos setores mais dinâmicos da infraestrutura nacional', por meio do reconhecimento da existência do serviço, da delimitação dos responsáveis por sua remuneração e da forma de sua cobrança e estipulando os mecanismos de solução de controvérsias eventualmente instauradas;
k) clamam que 'não pode existir um serviço prestado em regime de gratuidade' e que sem a individualização dos custos, estes seriam diluídos nos outros serviços prestados pelo terminal, encarecendo-os; 
l) relatam que, no âmbito da Antaq, houve a edição de novos parâmetros para a regulação da cobrança (Resolução 34/2019) , aderente aos termos da Resolução 2.389/2012;
m) requerem, por fim, o reconhecimento de que não foram omissos e, efetivamente, agiram para harmonizar o conflito, que havia justificativa para a alteração feita na minuta deliberada e aprovada na 309ª reunião ordinária, e que inexiste desarmonia setorial imputável aos recorrentes, pois o papel da Agência é de 'regular o setor com vistas a harmonizar e não encerrar processos'.                                                                                                                       
Análise:
5.2. As multas aplicadas aos recorrentes, então diretores da Antaq, resultam da demonstração de que suas atuações teriam afrontado o art. 20, inciso II, da Lei 10.233/2001 e o art. 2º, inciso II, do Decreto 4.122/2002, por meio da edição da Resolução 2.389/2012, cujo teor não atendeu a obrigação legal de minimizar falhas de mercado decorrentes da concorrência imperfeita existente, tão pouco de impedir a ocorrência de infrações da ordem econômica, ao não regular o conflito acerca da cobrança de THC 2.
5.3. Ação ineficiente que caracterizou, em primeira instância administrativa, a prática de atos com grave infração à norma legal ou regulamentar de natureza contábil, financeira, orçamentária, operacional e patrimonial. 
5.4. Nos termos do art. 28 da Lei de Introdução as Normas de Direito Brasileiro-LINDB, o agente apenas 'responderá pessoalmente por suas decisões ou opiniões técnicas em caso de dolo ou erro grosseiro' (ênfase acrescida) . A fim de conceituar, dentro do TCU, o que viria a ser o 'erro grosseiro', o Min. Benjamin Zymler, por meio do Acórdão 2391/2018-TCU-Plenário, redigiu pedagógico Voto, no qual bem se delimita o referido conceito, conforme pode ser lido a seguir, in verbis:
'82. Dito isso, é preciso conceituar o que vem a ser erro grosseiro para o exercício do poder sancionatório desta Corte de Contas. Segundo o art. 138 do Código Civil, o erro, sem nenhum tipo de qualificação quanto à sua gravidade, é aquele 'que poderia ser percebido por pessoa de diligência normal, em face das circunstâncias do negócio' (grifos acrescidos) . Se ele for substancial, nos termos do art. 139, torna anulável o negócio jurídico. Se não, pode ser convalidado. 
83. Tomando como base esse parâmetro, o erro leve é o que somente seria percebido e, portanto, evitado por pessoa de diligência extraordinária, isto é, com grau de atenção acima do normal, consideradas as circunstâncias do negócio. O erro grosseiro, por sua vez, é o que poderia ser percebido por pessoa com diligência abaixo do normal, ou seja, que seria evitado por pessoa com nível de atenção aquém do ordinário, consideradas as circunstâncias do negócio. Dito de outra forma, o erro grosseiro é o que decorreu de uma grave inobservância de um dever de cuidado, isto é, que foi praticado com culpa grave.
	Gradação do Erro
	Pessoa que seria capaz de perceber o erro
	Efeito sobre a validade do negócio jurídico (se substancial) 

	Erro grosseiro
	Com diligência abaixo do normal
	Anulável

	Erro (sem qualificação) 
	Com diligência normal
	Anulável

	Erro leve
	Com diligência extraordinária - acima do normal
	Não anulável

84. Segundo Cristiano Chaves de Farias e Nelson Rosenvald, 'culpa grave é caracterizada por uma conduta em que há uma imprudência ou imperícia extraordinária e inescusável, que consiste na omissão de um grau mínimo e elementar de diligência que todos observam' (FARIAS, Cristiano Chaves de. ROSENVALD, Nelson. Curso de Direito Civil. São Paulo: Atlas, p. 169) '. (ênfases acrescidas) 
5.5. De fato, neste caso específico, a análise cabível a afastar a imputação das multas reside na comprovação de que os responsáveis, ora recorrentes, teriam, à época, tomado todas as medidas para atender os ditames legais. Com efeito, caso se chegue à conclusão de que os argumentos e os documentos, acostados aos autos pelos responsáveis, são hábeis o suficiente para comprovar a ação diligente destes, as multas que lhes foram cominadas, posto que terão perdido seu suporte de validade, deverão ser relevadas. 
5.6. A contrario sensu, evidentemente, se a argumentação e a documentação carreada aos autos não se mostrar materialmente suficiente a evidenciar a conduta diligente dos responsáveis, as multas deverão ser mantidas.
5.7. Debate-se no presente processo se o respeito aos direitos dos usuários está sendo assegurado pela regulação setorial exercida pela Antaq, mais especificamente, no que se refere à modicidade de preços e de tarifas relacionadas ao setor portuário, no caso específico quanto à movimentação de contêineres pelos terminais portuários aos recintos alfandegados independentes, de zona primária ou secundária, para segregação e entrega das cargas nas operações de importação. 
5.8. O Voto que fundamentou o Acórdão, que dirimiu os embargos de declaração, circunscreveu as responsabilidades dos recorrentes de forma categórica (peça 374, p. 5) :
'30. Após percuciente análise, baseada em documentos coletados pela unidade instrutiva - encaminhados pelos responsáveis -, e fornecidos por diferentes atores admitidos nos autos na condição de amicus curiae, o TCU prolatou o Acórdão 1704/2018-TCU-Plenário, por meio do qual decidiu que a Resolução Antaq 2.389/2012, apesar de não ser ilegal, não permite que essa agência cumpra sua obrigação legal de minimizar as falhas de mercado decorrentes de concorrência imperfeita e de impedir a ocorrência de infrações da ordem econômica, pois não regulamenta o ponto conflituoso relacionado à cobrança da SSE, impedindo que a autoridade portuária fixe o teto de preço dos serviços não contemplados no box rate ou no THC e autorizando o estabelecimento do preço máximo a ser cobrado 'quando for o caso'. Por serem os responsáveis pela edição da mencionada resolução, os embargantes foram condenados ao pagamento de multa'. (ênfases acrescidas) 
5.9. Nesse sentido, a legalidade da Resolução 2.389/2012 não é a questão de relevo para o afastamento ou não das multas aplicadas, em verdade, o cerne da admoestação advém da incapacidade da norma em 'minimizar as falhas de mercado decorrentes de concorrência imperfeita e de impedir a ocorrência de infrações da ordem econômica' (peças 208, 209 e 217) , o que foi feito sem fundamentação.
5.10. Esta Corte de Contas já havia afastado, igualmente, a irregularidade referente à republicação da norma, ao afirmar que o anexo levado pelo diretor para aprovação pelo colegiado da Antaq já contemplava o dispositivo sem o trecho que continha a submissão de preços ao teto imposto pela Autoridade Portuária (peça 260, p. 19) , concluindo que a dupla publicação tenha decorrido de erro na primeira versão encaminhada ao Diário Oficial.
5.11. Por outro lado, o Acórdão recorrido manteve a irregularidade referente à falta de motivação para alterar a norma, entre a versão resultante do estudo após a audiência pública e aquela apreciada pela diretoria da Agência.
5.12. Apesar de os recorrentes alegarem, novamente, que as alterações feitas entre as versões 3 e 4 seguiram os pareceres técnicos respectivos, verifica-se que o grupo de trabalho, responsável por avaliar as contribuições feitas em audiência pública, rejeitou expressamente as contribuições da Abratec referentes ao art. 5º da norma (peça 252, p. 19) , nos seguintes termos:
'A sugestão pode levar ao exercício de posição dominante. O objetivo da norma é estabelecer um valor máximo, na ausência de negociação entre as partes.'
5.13. No entanto, o texto final da norma, com as alterações feitas por meio da versão 4, guardaram grande similaridade com a referida sugestão da Abratec, previamente rejeitada pelos técnicos da Antaq. Naquela ocasião, os técnicos da Antaq foram claros em analisar que os termos da norma aprovada pelos recorrentes reforçaram a posição dominante economicamente existente.
5.14. Insta ressalvar, como foi bem salientado no Voto que fundamenta o Acórdão recorrido, que é requisito obrigatório motivar a divergência do ato que se adota frente aos encaminhamentos propostos por agentes competentes dentro do processo administrativo (peça 295, p. 13) :
106. Ao se compulsar o relatório e o voto do diretor Tiago Lima, relator do processo de elaboração da Resolução 2.389/2012 (peça 255) , não é possível identificar qualquer justificativa para a alteração produzida no texto normativo referente à exclusão do instrumento regulatório no caput do art. 5°, mas tão somente considerações a respeito da assimetria de conceitos para 'box rate' e 'THC' nas operações de exportação e importação - que não é, como já ressaltado, o fator responsável pelo desequilíbrio concorrencial associado à cobrança de THC 2. Tal contexto configura vício de origem na regulamentação, na medida em que esta foi modificada à revelia dos demais partícipes de seu processo de formulação e sem a fundamentação necessária para embasar a versão final colocada em vigor.
5.15. De igual sorte, alegar que existem decisões judiciais favoráveis à cobrança do THC 2 não socorre os recorrentes, pois tais decisões tratam de casos concretos, sendo assim há que se respeitar, primeiramente, o princípio da independência de instâncias, além de restar claro que em nenhuma das decisões judiciais houve a discussão a cerca do trâmite e da formulação de regra geral para tratar do tema.
5.16. Observa-se que, tanto nos enfretamentos judiciais quanto em lides travadas na esfera administrativa, as soluções adentraram em análises de cláusulas contratuais do arrendamento relativas a cada um dos casos concretos, por vezes vedando a cobrança da THC 2 pelo terminal de contêineres, quando verificada cobrança abusiva (peça 242, p. 14-15) ou considerando a cobrança legal à luz da relação de arrendamento existente.
5.17. Sobressaiu, em todos estes conflitos, muitas vezes de forma explícita, a necessidade inadiável de um arcabouço legal que estabelecesse os valores máximos para coibir o desequilíbrio concorrencial inerente à relação de mercado na qual os operadores portuários detêm posição desproporcional de força frente aos recintos alfandegados, o que foi reiterado em discussões técnicas dentro da Antaq e em manifestações do Cade (autoridade antitruste) . 
5.18. A argumentação de que os recorrentes buscaram, com a edição da Resolução 2.389/2012, tratar de obrigação de meio e não de resultado, estabelecendo, de acordo com a defesa, as regras do jogo, não afasta a necessidade de a Antaq agir orientada aos objetivos legais aos quais se encontra vinculada, mormente, quando verificado que o instrumento elaborado contém mera disposição de regramentos procedimentais sobre o modelo de cobrança, não sendo capaz de corrigir a imperfeição econômica existente.
5.19. A controvérsia reside na afirmativa dos recorrentes de que a previsão normativa contida no parágrafo único do art. 9º da Resolução, que atribui competência à autoridade portuária 'quando for o caso' significaria, segundo a defesa, 'sempre que for o caso' deverá haver definição de preço teto, não corresponde à realidade, uma vez que a resolução não estabelece mecanismo para que o destinatário da carga ou usuário sequer questione o valor da taxa estabelecido pelo operador portuário, logo a atuação da autoridade portuária, interpretando a norma inquinada, será, em verdade, discricionária e errática.
5.20. A alteração do texto regulamentar, que só constou da 4ª versão e foi oficializada tão somente com a segunda publicação da Resolução, normatizou a eventual resolução de conflitos e o estabelecimento de teto tarifário como mera faculdade, conforme bem ressaltou o Ministério Público junto ao TCU-MPTCU em seu Parecer (peça 260, p. 24) .
'Art. 9° 
 (...) 
Parágrafo único - A Autoridade Portuária, quando for o caso, estabelecerá o preço máximo a ser cobrado por esses serviços'. (ênfase acrescida) 
5.21. Nesse sentido, cabe trazer à tona os dispositivos legais definidores dos objetivos e das competências da agência reguladora, aplicáveis ao caso, de acordo com a Lei 10.233/2001:
'Art. 20. São objetivos das Agências Nacionais de Regulação dos Transportes Terrestre e Aquaviário:
 (...) 
II - regular ou supervisionar, em suas respectivas esferas e atribuições, as atividades de prestação de serviços e de exploração da infraestrutura de transportes, exercidas por terceiros, com vistas a:
a) garantir a movimentação de pessoas e bens, em cumprimento a padrões de eficiência, segurança, conforto, regularidade, pontualidade e modicidade nos fretes e tarifas;
b) harmonizar, preservado o interesse público, os objetivos dos usuários, das empresas concessionárias, permissionárias, autorizadas e arrendatárias, e de entidades delegadas, arbitrando conflitos de interesses e impedindo situações que configurem competição imperfeita ou infração da ordem econômica.
 (...) 
Art. 27. Cabe à Antaq, em sua esfera de atuação:
 (...) 
II - promover estudos aplicados às definições de tarifas, preços e fretes, em confronto com os custos e os benefícios econômicos transferidos aos usuários pelos investimentos realizados;
 (...) 
IV - elaborar e editar normas e regulamentos relativos à prestação de serviços de transporte e à exploração da infraestrutura aquaviária e portuária, garantindo isonomia no seu acesso e uso, assegurando os direitos dos usuários e fomentando a competição entre os operadores.' (ênfases acrescida) 
5.22. Translúcido, então, que a alínea 'b) ' do inciso II, do art. 2o da Lei 10.233/2001, atribui à Antaq a competência, dentro de sua esfera de atuação, para 'harmonizar, preservado o interesse público, os objetivos dos usuários, das empresas concessionárias, permissionárias, autorizadas e arrendatárias, e de entidades delegadas, arbitrando conflitos de interesses e impedindo situações que configurem competição imperfeita ou infração da ordem econômica' (ênfases acrescidas) , objetivo que não foi alcançado com a norma inquinada.
5.23. Os recorrentes alegam que não ficou claro o liame entre a ação ou omissão deles, na condição de agentes públicos, e a ilicitude verificada. 
5.24. No entanto, a simples infração da norma regulamentar de regência da Agência supracitada é fator determinante da responsabilidade do agente público no desempenho de sua função, isto é, a ação ineficiente dos recorrentes que resultou na publicação de Resolução incapaz de atender as demandas da sociedade, estabelece o nexo de causalidade entre ações dos gestores e o fato danoso, uma vez que ao atuar de forma ineficiente para solucionar o risco regulatório, os recorrentes foram incapazes de mitigar a falha de mercado identificada, inadimplindo as obrigações legais inerentes ao cargo que assumiram.
5.25. Importa ressaltar, uma vez mais, que o pagamento para liberação de contêineres sem regras regulatórias claras e previamente estabelecidas pode facilitar a prática anticompetitiva e eventuais desajustes concorrenciais.
5.26. Neste ponto, cabe reconhecer uma falha na política de intervenção mínima adotada pela Agência. Ao se manter alheia aos custos inerentes as operações portuárias, a Antaq deixa de dispor dos meios e dos dados necessários à avaliação da adequação dos valores praticados e da garantia de que os direitos dos usuários estejam sendo respeitados. Ou seja, a autarquia federal se exime de cumprir deveres que lhe foram legalmente impostos na sua lei de criação.
5.27. Conclui-se, deste modo, que os recorrentes atuaram de forma ineficiente no legítimo exercício de suas funções públicas. 
6. Da prescrição.
6.1. Defendem que 'entre a data do ato (opção regulatória tomada pela aprovação da Resolução n. 2.389/2012) ', em 9/2/2012, e 'o ato inequívoco de apuração ('apuração da conduta dos ex-gestores que infringiram atribuições legais da agência reguladora', determinada pela Ministra Relatora, peça n. 204) é superior a 5 (cinco) anos', em 27/6/2017. Concluem que teria ocorrido a prescrição da pretensão punitiva do TCU em relação aos recorrentes (peça 395, p. 30-35) . 
Análise:
6.2. Deve-se perscrutar, no que concerne à prescrição da pretensão punitiva deste Tribunal, as situações em que a garantia processual possa ser aplicada àquelas multas previstas nos art. 57 e 58 da Lei Orgânica, no caso concreto, as multas aplicadas por meio do item 9.3 do Acórdão recorrido.
6.3. Relativamente às sanções previstas na Lei 8.443/1992, ressalta-se o posicionamento deste Tribunal. Nos autos de incidente de uniformização de jurisprudência (TC Processo 030.926/2015-7) , a prolação do Acórdão 1441/2016-TCU-Plenário, rel. Ministro Walton Alencar Rodrigues, assentou, em suma, que: (i) a pretensão punitiva do TCU subordina-se ao prazo geral de prescrição indicado no art. 205 do Código Civil (10 anos) e é contada a partir da data de ocorrência da irregularidade sancionada; (ii) o ato que ordenar a citação, a audiência ou oitiva da parte interrompe a prescrição; (iii) haverá suspensão da prescrição toda vez que o responsável apresentar elementos adicionais de defesa; (iv) a prescrição será aferida independentemente de alegação da parte; e (v) o entendimento do mencionado acórdão será aplicado de imediato aos processos novos e aos pendentes de decisão.
6.4. Iniciado o transcurso do prazo prescricional decenal, no momento da aprovação da Resolução n. 2.389/2012, publicado no DOU de 22/2/2012 (peça 103) , observa-se que foi determinada a audiência dos recorrentes por meio de Despacho da Exma. Ministra Relatora a quo em 27/6/2017 (peça 204) , respectivos ofícios às peças 208-210, momento processual em que houve a interrupção do prazo prescricional, conforme regra estipulada no art. 202, inciso I, do Código Civil.
6.5. Por sua vez, o Acórdão recorrido foi proferido em 25/7/2018 sendo assim não foi ultrapassado o prazo prescricional decenal nos moldes do Código Civil.
CONCLUSÃO
7.  Das análises anteriores, conclui-se que:
a) os recorrentes atuaram de forma ineficiente no legítimo exercício de suas funções públicas, mais especificamente, ao aprovar norma incapaz de 'minimizar as falhas de mercado decorrentes de concorrência imperfeita e de impedir a ocorrência de infrações da ordem econômica', o que foi feito sem fundamentação;
b) em relação à prescrição da pretensão punitiva, iniciado o transcurso do prazo prescricional decenal, no momento da aprovação da Resolução n. 2.389/2012, publicado no DOU de 22/2/2012 (peça 103) , observa-se que foi determinada a audiência dos recorrentes por meio de Despacho da Exma. Ministra Relatora a quo em 27/6/2017 (peça 204) , respectivos ofícios às peças 208-210, momento processual em que houve a interrupção do prazo prescricional, conforme regra estipulada no art. 202, inciso I, do Código Civil. Por sua vez, o Acórdão recorrido foi proferido em 25/7/2018 sendo assim não foi ultrapassado o prazo prescricional decenal nos moldes do Código Civil. 
7.1. Ante o exposto,  não foi trazido aos autos nenhum argumento que detenha o condão de modificar o julgado de origem, Acórdão 1704/2018-TCU-Plenário, motivo por que este não está a merecer reforma, devendo ser, por consequência, prestigiado e mantido.
PROPOSTA DE ENCAMINHAMENTO
8. Ante o exposto, submetem-se os autos à consideração superior, propondo-se, com fundamento no art. 48, da Lei 8.443/1992, c/c os art. 285 e 286, parágrafo único, do RI/TCU: 
a) conhecer do pedido de reexame interposto por Fernando Antônio Brito Fialho (CPF XXX.178.143-XX) , Pedro Brito do Nascimento (CPF XXX.166.453-XX) e Tiago Pereira Lima (CPF XXX.663.041-XX) , e, no mérito, negar-lhe provimento;
b) dar ciência do Acórdão que for prolatado aos recorrentes, às entidades/órgãos interessados, à Agência Nacional de Transportes Aquaviários - Antaq, ao Conselho Administrativo de Defesa Econômica - Cade e à Comissão de Viação e Transporte da Câmara dos Deputados,  ressaltando-se que o Relatório e o Voto que o fundamentarem podem ser consultados no endereço www.tcu.gov.br/acordaos, no dia seguinte ao de sua oficialização."
5. 	Após terem ciência da manifestação da Serur, os recorrentes vieram mais uma vez aos autos apresentar memoriais solicitando o saneamento dos autos em razão de supostos equívocos sobre fatos e provas basilares do recurso (peça 412) .
6.	Instado a se pronunciar neste processo, o Ministério Público junto ao TCU, acompanhando a proposta de encaminhamento apresentada pela Serur, emitiu parecer nos seguintes termos (peça 414) :
"6. Inicialmente, manifesto, desde logo, concordância integral com as análises efetuadas pela Serur. Considero que os elementos recursais tratados na instrução de mérito foram apropriadamente examinados pela unidade técnica, sendo desnecessário apor quaisquer comentários adicionais.
7. Atenho-me, portanto, aos pontos reforçados pelos recorrentes ao juntarem os memoriais.
8. Pelo que se depreende dos argumentos apresentados, os recorrentes alegam que a redação dada aos arts. 5º e 9º da Resolução 2389/2012-Antaq, em sua versão original aprovada pela diretoria da agência reguladora, preservaria as competências das autoridades portuárias, ao mesmo tempo que solucionaria o conflito acerca do único serviço que poderia ter relevância concorrencial entre os recintos secos e molhados, o qual corresponderia ao serviço e segregação e entrega (SSE) de contêineres.
9. Segundo afirmam, seriam as autoridades portuárias locais as detentoras de competência material e jurídica para aplicar preço teto, medida que não seria necessária em todas as ocasiões e que deveria incidir somente sobre o SSE, e não sobre centenas de serviços não contemplados na definição de box rate. A partir desse raciocínio, estariam corretas a ausência de previsão de estabelecimento de preço teto na redação do art. 5º e a estipulação, no parágrafo único do art. 9º, que tal providência só seria tomada quando fosse o caso.
10. Para melhor compreensão, reproduzo a seguir os textos originais dos dispositivos mencionados, conforme aprovados pela diretoria da Antaq e publicados na edição de 29/2/2012 do Diário Oficial da União, Seção 1:
'Art. 5º Os serviços não contemplados no Box Rate, quando demandados ou requisitados pelos clientes ou usuários do terminal sob a responsabilidade de operadores portuários, obedecerão as condições de prestação e remuneração livremente negociadas com o operador portuário ou divulgadas em tabelas de preços de serviços, observadas as condições comerciais estipuladas no contrato de arrendamento.
 (...) 
Art. 9º O serviço de entrega de cargas na importação não faz parte dos serviços remunerados pela Box Rate, nem daqueles cujas despesas são ressarcidas por meio do THC, salvo previsão contratual em sentido diverso.
Parágrafo único - A Autoridade Portuária, quando for o caso, estabelecerá o preço máximo a ser cobrado por esses serviços.'
11. Passando à análise do tema, cabe inicialmente refutar a alegação de que a menção a serviços não contemplados na box rate no art. 5º abrangeria uma centena de serviços difusos, a exemplo da checagem de lacre, conforme citado pelos recorrentes. A Resolução 2389/2012 tinha como escopo a movimentação e a armazenagem de contêineres e volumes e está claro nas discussões ocorridas quando da sua elaboração (peça 170) que os itens não contemplados na box rate nas operações de importação referiam-se especificamente aos serviços de segregação e entrega dos contêineres (SSE) , relativamente aos quais se questiona a pertinência de cobrança da THC2. Ademais, ao excluir, da redação proposta pelo grupo de trabalho de análise das contribuições da consulta pública da norma, a referência a preços máximos nesse dispositivo, o diretor relator da proposição nada comentou acerca de qualquer intepretação que envolvesse centenas de serviços.
12. A competência das autoridades portuárias para o estabelecimento de tetos de preços não foi impugnada neste processo de controle externo. Ao contrário, questionou-se a exclusão da norma desse único instrumento regulatório, proposto pela área técnica da Antaq como forma de mitigar a falha de mercado consubstanciada pela posição dominante do terminal portuário frente aos recintos alfandegados independentes.
13. A previsão do instrumento, no parágrafo único do art. 9º, somente como uma faculdade da autoridade portuária, foi percebida pelo TCU como insuficiente e absolutamente ineficaz para a solução do conflito relativo à cobrança da THC2. Tal percepção não adveio somente de um exercício de raciocínio abstrato, mas da observação da realidade do setor regulado antes e depois da publicação da norma regulatória.
14. Os elementos presentes nos autos permitem identificar que o conflito acerca da pertinência da THC2 remonta há pelo menos o ano de 2002. A disputa não ficou adstrita ao âmbito das autoridades portuárias. O debate vem ocorrendo em múltiplas esferas de competência, contando-se com decisões favoráveis e contrárias à adequação da taxa. Há questionamentos nos âmbitos judiciais, tanto federal quanto estaduais, no Conselho Administrativo de Defesa Econômica (Cade) , na própria Antaq e mesmo no TCU.
15. Verifica-se, inclusive, que essa contenda ainda não foi pacificada, mesmo passados oito anos desde a edição da Resolução 2389/2012. Tem-se o exemplo de uma decisão bastante recente do Tribunal do Cade, tomada em 17/6/2020, mediante a qual foi mantida uma medida cautelar impeditiva da cobrança da THC2 por um operador portuário (https://www.jota.info/tributos-e-empresas/concorrencia/cade-thc2-17062020) .
16. Ou seja, ao decidir, em 2012, manter ao arbítrio das autoridades portuárias a avaliação quanto à necessidade de imposição de preço teto para os serviços de segregação e entrega de contêineres, a diretoria da Antaq simplesmente manteve intocada uma situação já extremamente conflituosa há pelo menos uma década. Outrossim, a abstenção de indicar diretrizes para a determinação do valor máximo, assim como a ausência de estabelecimento de orientações e responsabilidades atribuíveis no âmbito das autoridades portuárias, caracterizou a total renúncia da Antaq em cumprir seu papel de agência reguladora.
17. Cabe salientar que o entendimento do TCU não foi de impor que a agência reguladora passasse a definir preços máximos para o serviço de segregação e entrega como única solução possível. A regulação do mercado é função da agência, porém o Tribunal verificou ineficácia da posição de desregulamentação assumida pelos ex-diretores ao elaborarem o normativo impugnado, deixando que a contenda acerca da THC2 se prolongasse indefinidamente e, assim, omitindo-se em cumprir o imperativo legal da Antaq, previsto nos dispositivos que fundamentaram a aplicação da multa, de que deve a agência dirimir os conflitos entre agentes setoriais e solucionar falhas de mercado.
18. Os serviços de segregação e entrega de contêineres, os quais constituem o objeto de discussão nestes autos, são indubitavelmente relevantes para o pleno exercício da concorrência no setor regulado. As diversas contendas que se desenvolvem em várias instâncias e que perduram há quase duas décadas constituem evidências da importância de se atingir uma solução satisfatória.
19. Ante o exposto, este representante do Ministério Público de Contas alinha-se às conclusões da Serur e, adicionando os comentários registrados neste pronunciamento, manifesta concordância com a proposta de encaminhamento, no sentido de conhecer e negar provimento ao pedido de reexame interposto por Fernando Antônio Brito Fialho, Pedro Brito do Nascimento e Tiago Pereira Lima, de modo a manter inalterados os termos do Acórdão 1704/2018-TCU-Plenário."
É o relatório.

8.1. Alexandre Dalfior de Figueiredo, representando Agência Nacional de Transportes Aquaviários.  
8.2. João Geraldo Piquet Carneiro (800-A/OAB-DF) e outros, representando Associação Brasileira dos Terminais Portuários e Associação de Terminais Portuários Privados;  
8.3. Cássio Lourenço Ribeiro (43.226/OAB-DF), representando Tiago Pereira Lima, Fernando Antônio Brito Fialho, Pedro Brito do Nascimento e Associação de Terminais Portuarios Privados;  
8.4. Maria Augusta Rost (37017/OAB-DF) e outros, representando Associação Brasileira dos Terminais de Conteineres de Uso Público (Abratec).

Subprocurador-Geral Paulo Soares Bugarin.

AUDITORIA OPERACIONAL. PRINCIPAIS GARGALOS PARA LIBERAÇÃO DE CARGA CONTEINERIZADA. PORTOS DA REGIÃO SUDESTE. COBRANÇA DO TERMINAL HANDLING CHARGE 2 (THC 2). AUSÊNCIA DE REGULAÇÃO DA ANTAQ PARA MINIMIZAR FALHAS DE MERCADO DECORRENTES DE CONCORRÊNCIAS IMPERFEITAS. APROVAÇÃO DE MINUTA NORMATIVA SEM JUSTIFICATIVAS TÉCNICAS. AUDIÊNCIAS DE DIRETORES DA ANTAQ. REJEIÇÃO DE JUSTIFICATIVAS. MULTA. DETERMINAÇÃO. EMBARGOS CONHECIDOS E REJEITADOS. PEDIDO DE REEXAME. CONHECIMENTO. PROVIMENTO. ANULAÇÃO DA MULTA APLICADA AOS RECORRENTES.

RELATÓRIO DE AUDITORIA (RA)

Secretaria de Recursos (Serur); Secretaria de Fiscalização de Infraestrutura Portuária e Ferroviária (SeinfraPortoFerrovia).

Em julgamento, pedido de reexame interposto conjuntamente por Fernando Antônio Brito Fialho, Pedro Brito do Nascimento e Tiago Pereira Lima (peças 395-396) contra o Acórdão 1704/2018-TCU-Plenário, por meio do qual o Tribunal deliberou acerca de auditoria operacional sobre os principais gargalos para liberação de carga conteinerizada na importação nos portos marítimos da região Sudeste e, no que interessa aos recorrentes, aplicou-lhes multas individuais no valor de R$ 30.000,00, com fulcro no art. 58, inciso II, da Lei 8.443/1992.
O debate contido nos presentes autos refere-se à legalidade da cobrança do Terminal Handling Charge 2 (THC 2) pelos terminais portuários aos recintos alfandegados independentes, em razão da prestação de serviços de segregação e de entrega de contêineres (SSE) nas operações de importação. 
As irregularidades que ensejaram aplicação de multa aos recorrentes decorreram da edição da Resolução-Antaq 2.389/2012, que estabeleceu os parâmetros regulatórios a serem observados na prestação dos serviços de movimentação e armazenagem de contêineres e volumes, em instalações de uso público, nos portos organizados.
Nesta oportunidade, os recorrentes alegam, em síntese, que teriam agido no estrito cumprimento de suas atribuições legais e que não teriam sido omissos em harmonizar o conflito setorial. Sublinham que a aplicação da penalidade só seria possível no caso de configuração de dolo ou de erro grosseiro (art. 12 do Decreto 9.830/2019) .
Sustentam que a condenação que lhes foi imposta deveria seguir o prazo prescricional de cinco anos previsto na Lei 9.873/1999, na mesma direção em que se posicionou o Supremo Tribunal Federal no julgamento do MS 32.201/DF.
Em relação ao mérito regulatório, os recorrentes defendem que: i) a legitimidade da cobrança na prestação do SSE teria sido reconhecida pelo Superior Tribunal de Justiça; ii) a norma teria preenchido o "vazio regulatório", com o reconhecimento do serviço e a adoção de preço-teto em casos de abuso; iii) na alteração da versão 3 para a 4, não teria suprimido o preço-teto, mas deslocado para o parágrafo único do art. 9º e restringido seu alcance; iv) a imposição de preço-teto para todo e qualquer serviço induziria a ineficiências e custo regulatório alto; v) não poderia existir um serviço prestado em regime de gratuidade, pois os custos seriam diluídos nos outros serviços prestados pelo terminal, encarecendo-os; vi) a expressão "quando for o caso" significaria "sempre que for o caso", atendendo a realidade heterogênea entre os diversos portos brasileiros; vii) a normatização seria obrigação de meio e não de resultado, com reconhecimento da existência do serviço, da delimitação dos responsáveis por sua remuneração e da forma de sua cobrança e estipulando os mecanismos de solução de controvérsias eventualmente instauradas; viii) não seria possível estabelecer o nexo causal entre a edição da norma com sua suposta ineficácia; ix) a Resolução-Antaq 34/2019 teria contemplado novos parâmetros para a regulação da cobrança, aderente aos termos da Resolução 2.389/2012.
No que tange aos aspectos formais da elaboração da Resolução 2.389/2012, argumentam que: i) a escolha regulatória teria sido hígida e adequada, com ampla participação da sociedade e baseada em estudos técnicos; ii) não teria havido captura da Agência pela Associação Brasileira dos Terminais de Contêineres de Uso Público (Abratec) ; iii) a republicação da Resolução teria ocorrido por erro material, ao publicar a versão 2 ao invés da versão 4; iv) a versão 4 da minuta normativa estaria aderente aos estudos promovidos pelas áreas técnicas.
Diante da pretensa relevância das questões aduzidas, os recorrentes finalizam o expediente requerendo que seja aplicada integralmente a Lei 9.873/1999 para reconhecer a prescrição da pretensão punitiva desta Corte ou, subsidiariamente, que sejam tornados insubsistentes os itens 9.2 e 9.9 do Acórdão 1704/2018-TCU-Plenário, por entender que inexiste fundamento para as condenações.
A Secretaria de Recursos (Serur) propõe conhecer e negar provimento ao pedido de reexame, por não haver argumentos com o condão de modificar o julgado de origem. 
Em razão da complexidade das questões envolvidas neste processo e, sobretudo, por ter atuado desde a primeira decisão, solicitei o pronunciamento do Ministério Público junto ao TCU, que acompanhou a proposta apresentada pela Serur.
II
Quanto à admissibilidade recursal, ratifico o despacho exarado no sentido de que o pedido de reexame merece ser conhecido, porquanto preenche os requisitos de admissibilidade previstos nos arts. 32, inciso I, e 33 da Lei 8.443/1992.
Antes de adentrar nas questões aduzidas pelos recorrentes, é preciso retomar algumas análises das decisões anteriores (Acórdãos 1.704/2018 e 1.504/2019, ambos do Plenário) de modo a delinear a atuação do Conselho Diretor da Antaq na elaboração da Resolução 2.389/2012, que resultou na responsabilização individual dos diretores envolvidos. 
Fernando Antônio Brito Fialho, Pedro Brito do Nascimento e Tiago Pereira Lima, então diretores da Antaq, foram chamados em audiência para apresentar razões de justificativa pela "edição da Resolução 2.389/2012, sem regular o conflito acerca da cobrança de THC 2, caracterizando descumprimento da obrigação legal de minimizar as falhas de mercado decorrentes de concorrência imperfeita e de impedir a ocorrência de infrações da ordem econômica."
Além do texto constante dos ofícios de audiência, acima transcrito, a supressão injustificada do mecanismo regulatório relativo ao teto de preços, previsto no caput do art. 5º da minuta submetida à apreciação do Conselho Diretor, foi pontuada pela SeinfraPortoFerrovia e pelo parquet nos pareceres cujas cópias foram encaminhadas em anexo aos referidos ofícios.
No voto condutor do Acórdão 1704/2018-TCU-Plenário, o relator registrou a evolução do embate histórico sobre a cobrança do THC2, bem como o detalhamento da atuação de diferentes órgãos e entidades públicas no tema. 
Após detida análise da Resolução 2.389/2012, considerou que a diretoria da Antaq optou por não regular o ponto conflituoso ao suprimir, sem justificativa, o único instrumento regulatório que limitaria a prática de preços abusivos pelos operadores portuários que cobrassem THC2 dos recintos alfandegados independentes. Entendeu que o texto final da norma contrariava os entendimentos técnico e jurídico pela adoção do mecanismo regulatório de teto tarifário. 
Sublinhou que no relatório e no voto do diretor Tiago Lima, relator do processo de elaboração da Resolução 2.389/2012, não havia justificativa para a alteração produzida no texto e que essa situação configuraria vício de origem na regulamentação, na medida em que a norma foi modificada à revelia dos demais partícipes de seu processo de formulação.
Entendeu, também, que ao suprimir a previsão obrigatória de limitação de preço no texto definitivo da Resolução 2.389/2012, utilizado para acolher ou rejeitar as contribuições da consulta pública, houve comprometimento do debate junto aos atores do mercado.
Ressaltou que o texto final do dispositivo foi o mesmo formulado pela Associação Brasileira dos Terminais de Contêineres de Uso Público (Abratec) , na consulta pública, embora tenha sido expressamente rejeitado pelos técnicos da Antaq.
Por fim, não constatou ilegalidade na Resolução 2.389/2012 frente à Lei dos Portos, a despeito de o normativo ter se mostrado ineficaz para ações de regulação.
Em embargos declaratórios, apreciados pelo Acórdão 1504/2019-TCU-Plenário, a relatora do processo, Ministra Ana Arraes, deixou assente que a aplicação de multa a cada um deles decorreu dos seguintes fatos: supressão do preço-teto da norma, falta de justificativa para a alteração, omissão na resolução do conflito e desarmonia setorial.
Feita esta breve contextualização, antecipo minha divergência da proposta apresentada nos pareceres precedentes, por entender que, no caso em tela, não cabe responsabilização dos dirigentes da agência. 
III
Inicialmente, friso, mais uma vez, que não restou configurada, nesta auditoria, a ilegalidade da Resolução 2.389/2012. Ou seja, não foi caracterizada afronta à Constituição Federal, nem às leis que regem o setor, nem houve usurpação pelo regulador das funções de legislador ou de constituinte. 
Todavia, a despeito do reconhecimento da legalidade da resolução, este Tribunal apontou irregularidades no processo normativo que maculariam a sua legitimidade, sobretudo em relação ao ato decisório de aprovação da norma pelo Conselho Diretor da Antaq, que não teria sido devidamente justificado.
A norma aprovada pela diretoria (versão 4) decorreu de alterações da minuta de resolução apresentada pela área técnica (versão 3) , conforme apresentado na tabela abaixo:
	Minuta apresentada pelo Grupo de Trabalho, após audiência pública (Versão 3) 
	Versão aprovada pelo Conselho Diretor
 (Versão 4) 

	Art. 5° Os serviços não contemplados no Box Rate, quando demandados ou requisitados pelos clientes ou usuários do terminal sob a responsabilidade de operadores portuários, obedecerão as condições de prestação e remuneração livremente negociadas com o operador portuário ou divulgadas em tabelas de preços de serviços, observados os tetos de preços fixados pela Autoridade Portuária e as condições comerciais estipuladas no contrato de arrendamento. 
§1º A autoridade portuária, em caso de conflito, arbitrará o preço dos serviços que não estiverem contemplados em tabela, nem previstos em contratos.
§2º A tabela de preços de serviços disporá, necessariamente, sobre os valores máximos dos serviços não contemplados pelo Box Rate entre o porão da embarcação e o portão do terminal ou vice-versa.
	Art. 5° Os serviços não contemplados no Box Rate, quando demandados ou requisitados pelos clientes ou usuários do terminal sob a responsabilidade de operadores portuários, obedecerão as condições de prestação e remuneração livremente negociadas com o operador portuário ou divulgadas em tabelas de preços de serviços, observados os tetos de preços fixados pela Autoridade Portuária e as condições comerciais estipuladas no contrato de arrendamento. 
§1º A autoridade portuária, em caso de conflito, arbitrará o preço dos serviços que não estiverem contemplados em tabela, nem previstos em contratos.
§2º A tabela de preços de serviços disporá, necessariamente, sobre os valores máximos dos serviços não contemplados pelo Box Rate entre o porão da embarcação e o portão do terminal ou vice-versa.

	Art. 9º Os serviços de recebimento ou de entrega de cargas para qualquer outro modal de transporte, tanto dentro quanto fora dos limites do terminal portuário, não fazem parte dos serviços remunerados pela Box Rate, nem daqueles cujas despesas são ressarcidas por meio de THC, salvo previsão contratual em sentido diverso.
	Art. 9º Os serviços de recebimento ou de entrega de cargas na importação para qualquer outro modal de transporte, tanto dentro quanto fora dos limites do terminal portuário, não fazem parte dos serviços remunerados pela Box Rate, nem daqueles cujas despesas são ressarcidas por meio de THC, salvo previsão contratual em sentido diverso.

		Parágrafo único - A Autoridade Portuária, quando for o caso, estabelecerá o preço máximo a ser cobrado por esses serviços.

Assim, esta Corte entendeu que, ao suprimir injustificadamente o trecho "os tetos de preços fixados pela Autoridade Portuária" do caput do art. 5º, a diretoria da Antaq teria optado por não regular o ponto conflituoso, eximindo-se de cumprir sua obrigação legal de minimizar falhas de mercado decorrentes de concorrência imperfeita e de impedir ocorrência de infrações da ordem econômica. 
Considerou que no referido trecho estaria o único instrumento regulatório que solucionaria o conflito no setor e que o mecanismo estabelecido no parágrafo único do art. 9º seria ineficaz, porquanto o texto traduz mera faculdade para a adoção de teto de preços. Por essas razões, aplicou-se multas individuais aos diretores. 
Sobre as alterações da minuta normativa, os recorrentes apresentam elementos novos para comprovar que houve motivação e que havia alinhamento entre a diretoria e a área técnica e jurídica da Antaq.
 Alegam que a fundamentação do art. 5º estaria no relatório e voto do Diretor Tiago Lima, que submeteu a minuta normativa à audiência pública, em 4/2/2011, e destacam (peça 424, p. 2, 5 e 12) :
"Importa destacar que na Memória da 2ª Reunião restou estabelecido que o objetivo do estudo não é o estabelecimento de preço teto, mas sim de dar transparência aos serviços cobrados sob a rubrica de THC e que consolidados deverão servir de instrumento de orientação para os agentes envolvidos (exportadores/ importadores, armadores e operadores portuários) , quando houver situação de controvérsia envolvendo a matéria e que os estudos deverão propiciar nível de informações adequado para o estabelecimento de conceituação e abrangência dos serviços portuários, bem como a responsabilidade quanto à sua cobrança, em proposta de norma a ser disciplinadora para a THC.
 (...) 
Destacou a PRG que de acordo com o artigo 27, inciso IV da Lei 10.233/2001 que a ANTAQ deve exercer o munus público da regulação, sem, no entanto, interferir no preço estabelecido entre as partes, trazendo à baila o artigo 6º impõe que os contratos para movimentação de cargas de terceiros reger-se-ão, exclusivamente, pelas normas de direito privado, sem participação ou responsabilidade do poder público." (grifei) 
"Não houve nos autos comprovação de que a modelagem adotada, seja da prática de price-cap, seja de preços livres, não se adequa a realidade ali praticada e que os contratos devem ser revistos." 
Aduzem que, ao submeter a minuta de norma para deliberação colegiada, o relator do processo apresentou relatório destacando, em 6/2/2012, o modelo regulatório adotado na ocasião (peça 425, p. 5) :
"Necessário se faz a divulgação de tabela de preços contendo todos os serviços oferecidos pelo operador portuário, de forma a se garantir a transparência, universalidade e isonomia no atendimento (artigos 5º e 6º) " (grifei) 
Além disso, apresentam transcrição do debate ocorrido na audiência pública presencial (peça 428) , sublinhando trechos em que servidores da área técnica, bem como representante da procuradoria da Antaq, enfatizam o interesse da agência em regular apenas o necessário para que haja livre negociação entre as partes, resultando em contratos claros e bem detalhados.
Outra evidência do alinhamento entre diretoria e área técnica acerca do tema estaria no documento que analisou a contribuição feita pelo CADE em 23/7/2011 (peça 252, p. 19) : 
"Não se vislumbra que haja, necessariamente, a possibilidade de cobrança de THC2 por parte dos terminais. Como explicitado, os serviços extraordinários, não previstos no conceito de Box Rate e THC desta norma poderão ser livremente negociados entre os interessados e, inclusive, através de cláusulas contratuais, ser englobados no valor pago a título de Box Rate ou de THC. Com esse raciocínio, a problemática descrita pelo CADE se vê esvaziada."
Considero que os argumentos acima são capazes de alterar o juízo anteriormente formulado, especificamente no que tange à responsabilização dos membros do Conselho Diretor da Antaq. 
Decerto que os inúmeros conflitos relacionados ao THC2 reclamavam a atuação regulatória da agência. Assim, foi instaurado processo para tal finalidade, cuja proposta normativa foi submetida à consulta pública e os pleitos apresentados foram analisados por um grupo de trabalho, que se posicionou pela aceitação ou rejeição de cada um deles. 
Como visto, a responsabilização dos diretores no acórdão recorrido relaciona-se ao fato de que a minuta aprovada (versão 4) teria retirado, sem motivação, importante mecanismo regulatório, já submetido a consulta pública (versão 3) .
Com efeito, ao exercer o poder normativo, os diretores, membros do órgão máximo da agência, devem atuar com especial diligência e eficiência. Em razão da grande litigiosidade do tema e do envolvimento de importantes grupos econômicos, sobreleva o dever do administrador em motivar e dar transparência às suas decisões, que devem estar sempre alinhadas à ordem jurídica a ao interesse público, a fim de evitar eventual risco de captura do regulador.
Conforme disposto na Lei 9.784/1999, a motivação dos atos administrativos deve ser explícita, clara e congruente, podendo consistir em declaração de concordância com fundamentos de pareceres anteriores, informações, decisões ou propostas, que, neste caso, serão parte integrante do ato.
Destarte, devo ponderar que a Antaq, dentro de sua discricionariedade técnica para proceder às escolhas regulatórias, sinalizou, ao longo do processo normativo, que sua atuação seria no sentido de garantir a transparência, universalidade e isonomia aos serviços cobrados por THC2, objetivando uma redução das assimetrias de informação e privilegiando os contratos como forma de regulação.
Descabido, portanto, falar em omissão normativa ou em descumprimento de obrigação legal de minimizar falhas de mercado. Parece-me que a norma aprovada estava aderente aos objetivos iniciais do regulador, em razão dos seguintes dispositivos: i) reconhecimento do serviço e dos custos; ii) previsão de tabela de preços máximos dos serviços não contemplados pelo Box Rate; iii) arbitramento de preços pela autoridade portuária, na ausência de negociação entre as partes. 
Importa ressaltar que, mediante contribuições do Ministro Revisor, Benjamin Zymler, duas outras possíveis omissões foram apontadas neste processo, acarretando o retorno dos autos à SeinfraPortoFerrovia para análise das questões envolvidas e realização das audiências que porventura se fizessem necessárias (item 9.10.1 do Acórdão 1704/2018-TCU-Plenário) .
A primeira omissão dizia respeito à não elaboração, por mais de dez anos, pelos diretores que antecederam a gestão dos recorrentes, de uma resolução dispondo sobre a solução de conflitos entre arrendatários e armazéns alfandegados independentes concernentes à cobrança do THC2.
A segunda omissão referia-se à não edição de uma norma visando adequar a Resolução 2.389/2012-Antaq ao novo marco legal decorrente da promulgação da Lei 12.815/2013 (nova Lei dos Portos) . 
 Referida análise foi realizada no âmbito do TC Processo 006.566/2019-7, concluindo que não teria restado caracterizada omissão juridicamente relevante no âmbito da Antaq que justificasse a audiência de ex-gestores da agência (Acórdão 1083/2021-TCU-Plenário) .
Tal conclusão milita a favor de que seria de excessivo rigor a aplicação de multa aos diretores que, depois de anos de controvérsia acerca do SSE e THC2, deram o primeiro passo, mediante regulação normativa, com o objetivo de melhorar os contratos e solucionar os conflitos. 
Inclusive, vislumbro risco de efeito diametralmente oposto a partir desse sancionamento. Ou seja, a opção pela continuidade da inércia, sem qualquer providência por parte do regulador, seria tolerada pelo Tribunal, mas não uma medida regulatória que pudesse ser considerada inapropriada. 
Por consequência, estaremos induzindo a omissão das age¿ncias reguladoras e dos gestores pu¿blicos, que podem evitar deciso¿es inovadoras por receio de terem seus atos questionados. Retomo aqui minha preocupação, já externalizada em outras ocasiões, no sentido de haver um equili¿brio entre gesta¿o e controle, devendo a atuação deste último ser permeada por auto-contenção e deferência às escolhas propriamente regulatórias.
Afinal, se houve a atuação do regulador, mas a medida foi insuficiente para solucionar o conflito, a conduta só poderia ser reprovável sob o critério da eficácia. E não me parece razoável que a Corte passe a sancionar reguladores sob essa perspectiva do controle. Assim como não seria cabível a sanção de gestores simplesmente por atuarem de forma distinta da que o Tribunal considera adequada sob o prisma da regulação propriamente dita. É esse o espírito da deferência do controle ao órgão institucionalmente incumbido de realizar a atividade regulatória.
Noutro giro, se, numa primeira análise, aparentava-se ter havido grave deficiência de fundamentação na deliberação do colegiado, os recorrentes conseguiram demonstrar, em suas últimas manifestações, que o texto final do normativo guardava coerência com o debate travado ao longo do processo, pelas áreas técnica e jurídica em conjunto com a própria manifestação do Conselho Diretor. 
Claro que sempre haverá um leque de opções regulatórias capazes de contribuir para os problemas existentes em cada setor. Embora fosse recomendado, independentemente de previsão legal, que os normativos fossem sempre precedidos de análise acerca dos impactos regulatórios, por meio da qual a agência pudesse avaliar os benefícios e custos de cada opção, é preciso considerar que são recentes os avanços legislativos a impor ao regulador a elaboração prévia de tais estudos, conforme a Lei 13.848/2019, regulamentada pelo Decreto 10.411/2020. Trata-se de saudável evolução institucional que estamos experimentando apenas recentemente.
A meu ver, conforme já externado em diversas situações, a sanção a dirigentes de agências reguladoras deve ser medida excepcionalíssima, a ser adotada em casos de dolo, fraude ou motivação espúria. Como por exemplo, se comprovada a captura do regulador.
Sobre esse ponto, vale rememorar a sinalização posta na decisão recorrida, de que o texto final aprovado pela diretoria teria sido coincidente com a proposta apresentada pela Abratec em consulta pública, destoando da manifestação do grupo de trabalho pela rejeição da contribuição daquela entidade, nos seguintes termos:
"A sugestão pode levar ao exercício de posição dominante. O objetivo da norma é estabelecer um valor máximo, na ausência de negociação entre as partes." 
Todavia, não me parece existir conflito entre a posição da diretoria e a posição do grupo de trabalho. Depreende-se, do aludido posicionamento técnico, que o teto de preços seria medida excepcional, a ser utilizada em casos de abuso da posição dominante na liberação dos contêineres, dos quais dependem os recintos alfandegados para prestar o serviço de armazenagem.
Se por um lado a versão 4 eliminou o trecho relativo ao teto de preços do caput do art. 5º, por outro lado manteve os parágrafos 1º e 2º, que em conjunto dão transparência para as relações contratuais e contemplam a previsão de controle de preços em casos de abuso do poder econômico.
Registro que recentemente, em 17/6/2021, foi assinado entre a Antaq e o Cade, com a interveniência do Ministério da Infraestrutura, o Memorando de Entendimentos 1/2021. 
O documento reconheceu a instituição de medidas estruturais eficazes no combate aos ilícitos acerca do SSE/THC2, mediante a Resolução-Antaq 34/20019, sobretudo pela transparência de preços e isonomia proporcionadas. Referido normativo apresenta, em essência, os mesmos mecanismos regulatórios inseridos anteriormente na Resolução 2.389/2012.
No mesmo acordo, a Antaq se comprometeu a editar, até setembro deste ano, metodologia para identificação de abusividade na cobrança do SSE, o que certamente mitigará parte dos riscos apontados nesta fiscalização.
Cabe destacar, por fim, que, por meio de auditoria operacional, o TCU pode e deve contribuir para a melhoria da gestão pública, mediante recomendações, e até mesmo corrigir, mediante determinação, os atos administrativos defeituosos, utilizando como critérios não apenas normas legais, mas também boas práticas de gestão. Nesse ponto, considero impecáveis as determinações contidas no item 9.1 Acórdão 1704/2018-TCU-Plenário.
Agradeço as valorosas contribuições recebidas do Exmo. Ministro Benjamin Zymler, sempre atento aos limites do controle externo, notadamente no que tange à competência desta Corte em fiscalizar as atividades-fim das agências reguladoras, mediante controle de segunda ordem.
Sendo assim, sem adentrar no mérito do conteúdo regulatório em debate, entendo que os argumentos trazidos pelos recorrentes merecem ser acolhidos a fim de alterar o juízo anteriormente formulado em relação à responsabilização.
Feitas essas considerações, deve-se conhecer e dar provimento ao pedido de reexame, para excluir as multas aplicadas aos recorrentes.
	Ante o exposto, voto por que o Tribunal adote o Acórdão que ora submeto à deliberação deste Colegiado.
TCU, Sala das Sessões, em 30 de junho de 2021.
Ministro BRUNO DANTAS 
Relator